【裁判字號】    99,上訴,1007
【裁判日期】    990428
【裁判案由】    家暴殺人未遂等
【裁判全文】
臺灣高等法院刑事判決                99年度上訴字第1007號
上  訴  人  臺灣板橋地方法院檢察署檢察官
被      告  乙○○
指定辯護人  本院公設辯護人李廣澤
上列上訴人因被告家暴殺人未遂等案件，不服臺灣板橋地方法院
98 年度訴字第3932號，中華民國99年1月21日第一審判決（起訴
案號：臺灣板橋地方法院檢察署98年度偵字第20414號），提起
上訴，本院判決如下：
    主  文
上訴駁回。
    理  由
一、公訴意旨略以：被告乙○○與被害人甲○○係兄弟，具有家
    庭暴力防治法第3 條第2 款之家庭成員關係。被告乙○○於
    民國98年7 月23日4 時許，在臺北縣板橋市○○路○ 段174
    巷118 弄11號1 樓，因細故與被害人甲○○發生口角，被告
    乙○○竟基於殺人之犯意，至廚房拿菜刀走向被害人甲○○
    ，並對被害人甲○○稱：大家一起死等語，隨即高舉該菜刀
    往被害人甲○○左側胸方向揮砍1 刀，被害人甲○○旋以右
    手（按應為左手之誤）阻擋，致被害人甲○○左前臂受有10
    ×5 公分撕裂傷併肌肉損傷之傷害，嗣渠等父親葉斯城見狀
    上前阻止，渠等兄弟葉時對通知救護車將被害人甲○○送醫
    急救，被害人甲○○始倖免於難。嗣員警據報前往上址，當
    場逮捕被告乙○○，並起出上揭菜刀，始悉上情，因認被告
    乙○○涉犯刑法第271 條第2 項、第1 項之殺人未遂罪嫌及
    同法第305條之恐嚇危害安全罪嫌（見原審98年12月9日準備
    程序筆錄、99年1月7日審判筆錄）。
二、公訴意旨認被告涉有前開罪嫌，係以：(一)證人即被害人甲○
    ○於警詢、偵查中之證述；(二)證人鄭斯城於警詢中之證述；
    (三)卷附亞東紀念醫院出具之診斷證明書1 紙及被害人甲○○
    之傷口照片1 份；(四)現場照片1 份及菜刀1 把等證據資料為
    其主要論據。訊據被告固承認於前開時、地有持菜刀砍傷其
    弟弟即被害人的左前臂之事實，惟堅決否認有何殺人未遂及
    恐嚇犯行，辯稱：是甲○○先打伊，伊才翻臉，伊當時原本
    在174巷102弄184號家裡看棒球，甲○○邀伊去他位於17 4
    巷118弄11號的住處房間一起看棒球，他在喝啤酒，伊喝烈
    酒，後來他喝酒醉不高興就打伊，伊就靜靜的給他打，後來
    伊下樓，他又追下來打伊，伊才不高興，就去廚房拿菜刀，
    當時他手抬起來，伊拿菜刀砍他的手，當時伊並沒有說大家
    一起死，是甲○○說要死大家一起來，伊並沒有要殺死甲○
    ○的意思，因為他是伊的弟弟，伊連他打伊都讓他打了，怎
    麼可能要他死的意思等語。
三、經查，被告於前開時、地，因細故與被害人發生口角，嗣由
    被告持菜刀砍傷被害人左前臂之事實，除經被告於原審審理
    時坦承不諱外，並經被害人甲○○於警詢及偵審時證述綦詳
    ，復有亞東紀念醫院出具之診斷證明書1紙、被害人之傷口
    照片1份、現場照片1份附卷及菜刀1把扣案為憑，固堪認係
    真實。惟按刑法上殺人罪與傷害罪之區別，本視加害人有無
    殺意為斷，被害人所受之傷害程度，固不能據為認定有無殺
    意之唯一標準，但加害人之下手情形如何，於審究犯意方面
    ，仍不失為重要參考資料（最高法院20年非字第104號判例
    意旨參照）。又殺人未遂與傷害之區別，應以加害人有無殺
    意為斷，以戕害他人生命之故意，著手於刺殺之實行而未發
    生死亡之結果，為殺人未遂；倘無使人喪失生命之故意，僅
    在使其身體、健康受到傷害，則為傷害罪，二罪皆發生傷害
    之結果，祗其主觀犯意及身體傷害程度不同而已（最高法院
    84年度台上字第3179號判決意旨參照）。查：
  (一)被告雖有持菜刀砍傷被害人甲○○左前臂1 刀，致被害人左
    前臂受有10×5 公分撕裂傷併肌肉損傷之事實，然被害人除
    左前臂受傷之外，並無致命傷勢或其他任何嚴重危及被害人
    生命安全之傷勢，故依被害人並未受致命傷勢觀之，已難遽
    認被告當時持菜刀向被害人揮砍係欲置被害人於死之意。至
    於被害人於偵審中雖指被告當時是站在其面前持菜刀揮向其
    左胸云云，然查，被告否認其當時持菜刀是朝著被害人的左
    胸揮砍，況且，被害人於原審審理時到庭原證稱：被告刀拿
    著要揮，我衝過去要去搶他的刀，我就被劃傷了云云，嗣其
    雖又證稱被告拿刀揮舞應該是朝著伊的左胸云云，但被害人
    究係被刀劃傷或砍傷？其是在搶刀子之際受傷還是在用左手
    擋刀子的時候受傷？被害人於原審審理時前後的證述不一，
    殊難據以認定被告當時持菜刀確是往被害人左胸方向揮砍。
    尤其，本件被告僅有1次持菜刀揮砍行為，而該次雖是在被
    害人的面前揮砍，但於被害人的左前臂受傷以後，被告即未
    再持菜刀揮砍，苟被告有意殺害被害人，其見被害人刀傷部
    位為不致危及生命之手臂，當會繼續砍殺其他致命部位，且
    當時被告手持刀械，而被害人手無寸鐵復已遭被告傷及手臂
    ，相較之下，被告所處局勢優於被害人，被告續行砍殺被害
    人並非難事，如被告確有殺意，不致揮砍1次即停手，任由
    被害人奪取菜刀，是被告當時是否有殺人之意，更有可疑。
  (二)再者，本案之起因無非僅係被告與被害人因細故發生口角所
    致，惟一般而言，因細故口角而動手傷人者，本難遽認必具
    有殺人之犯意，蓋行為人容或係因一時氣憤始出手傷人，然
    通常並無致人於死之強烈動機。查被害人與被告發生口角之
    際，被害人在被告拿菜刀動手之前，即曾出手打被告，此事
    實業據被害人於原審審理時證述在卷，故被告是因一時情緒
    激動，未能自我控制，出於報復而持菜刀砍傷被害人。而被
    害人是被告的弟弟，依卷內證據資料，被告並沒有欲致被害
    人於死之強烈動機存在，豈能遽然認定被告有何殺害被害人
    之故意？何況，被害人甲○○於警詢及偵審中均未曾指述其
    認為被告當時意欲加以殺害，更足徵被告並無殺害被害人之
    犯意甚明。綜合前情，被告辯稱其無殺害被害人之意等語，
    堪值採信，前述被告持菜刀砍傷被害人左前臂之行為應僅構
    成傷害罪。
  (三)公訴意旨雖認被告所為係犯刑法第271 條第2 項、第1 項之
    殺人未遂罪，惟被告持菜刀致被害人受傷之行為，依被告行
    為時之情狀、被害人所受之傷勢觀之，尚無法認定被告有殺
    人之犯意，被告前述行為應係構成刑法第277 條第1 項之傷
    害罪，已如前述，公訴意旨容有未洽。按刑法第277 條第1
    項之罪，依同法第287 條前段之規定，須告訴乃論。又按告
    訴乃論之罪，未經告訴者，應諭知不受理之判決，刑事訴訟
    法第303 條第3 款定有明文。再者，檢察官以殺人未遂起訴
    ，嗣經法院審理結果，認為被告所犯實為傷害罪，未經合法
    告訴，則於判決理由欄敘明其理由，逕依刑事訴訟法第303
    條第3 款諭知不受理判決即可（參見最高法院71年度台上字
    第6600號判決意旨）。本件被害人甲○○就其遭被告以菜刀
    傷害左前臂之事實，於警詢、偵查中並未提出告訴，揆諸前
    開說明，原審就此部分諭知不受理之判決，自無不合。公訴
    人上訴意旨，仍主張被告主觀上確有戕害他人生命之故意云
    云，為無理由，其上訴應予駁回。
四、再查，公訴意旨以：被告乙○○於前開時地，至廚房拿菜刀
    走向被害人甲○○，在揮砍菜刀之前，對被害人甲○○稱：
    大家一起死等語，涉犯刑法第305 條之恐嚇危害安全罪嫌。
    惟查，訊據被告堅決否認其當時有恐嚇稱「大家一起死」之
    犯行，而被害人甲○○於偵查中固指稱被告當時曾說「大家
    一起死」之語，但被害人甲○○於原審審理時到庭作證，就
    上述情節，則稱：想不起來。再者，被告與被害人的父親葉
    斯城於原審審理時亦證稱：沒有看到被告拿刀傷害被害人甲
    ○○的情形，沒有聽到被告說「大家一起死」這句話等語，
    從而，除被害人甲○○於偵查中之指述外，別無其他積極證
    據為佐，實難遽認被害人甲○○前揭偵查中之陳述是與事實
    相符。此外，復查無其他積極證據足資證明被告有公訴意旨
    所指向被害人稱「大家一起死」之語的恐嚇危害安全犯行，
    此部分既不能證明被告犯罪，原審諭知無罪之判決，亦無不
    合。公訴人上訴意旨，認被告涉犯刑法第305條之恐嚇危害
    安全罪嫌云云，核無理由，其上訴亦應駁回。
據上論斷，應依刑事訴訟法第368條，判決如主文。
本案經檢察官沈明倫到庭執行職務。
中    華    民    國    99    年    4    月    28    日
                    刑事第一庭審判長法  官  葉騰瑞
                                    法  官  王炳梁
                                    法  官  莊明彰
以上正本證明與原本無異。
殺人部分如不服本判決應於收受送達後10日內向本院提出上訴書
狀，其未敘述上訴之理由者並得於提起上訴後10日內向本院補提
理由書（均須按他造當事人之人數附繕本）「切勿逕送上級法院
」。
其餘不得上訴。
                                    書記官  王韻雅
中    華    民    國    99    年    4     月    28    日

司法院資訊處製作；財團法人民間司法改革基金會備份。
